【裁判字號】    99,審易,500
【裁判日期】    990811
【裁判案由】    重利等
【裁判全文】
臺灣新竹地方法院刑事判決             99年度審易字第500號
公  訴  人  臺灣新竹地方法院檢察署檢察官
被      告  丙○○
上列被告因重利等案件，經檢察官提起公訴（99年度偵字第1849
號），經被告於本院準備程序中，就被訴事實為有罪之陳述，經
告知被告簡式審判程序之旨，並聽取檢察官、被告之意見後，經
本院進行簡式審判程序，本院判決如下：
    主    文
丙○○共同犯重利罪，處有期徒刑貳月；如易科罰金，以新臺幣
壹仟元折算壹日。又共同犯重利罪，處有期徒刑貳月；如易科罰
金，以新臺幣壹仟元折算壹日。又共同犯恐嚇危害安全罪，處有
期徒刑月；如易科罰金，以新臺幣壹仟元折算壹日。應執行有
期徒刑肆月；如易科罰金，以新臺幣壹仟元折算壹日。緩刑貳年
。
    犯罪事實
一、丙○○（綽號阿國）不思以正當、合法之方式工作賺取金錢
    ，竟與綽號「阿羅」真實姓名年籍不詳、年約40歲之成年男
    子所屬集團共同基於重利之犯意聯絡，由該名綽號「阿羅」
    之成年男子於民國98年10月24日前某不詳之時間，在自由時
    報之分類廣告上刊登放款之訊息並留下行動電話門號門號00
    00000000號做為聯繫之用，適有甲○○因急需款項，見上開
    訊息後遂撥打電話連繫借款事宜，由綽號「阿羅」所屬集團
    之1名成員於98年10月24日下午1時許，在新竹市○○路與南
    大路交岔路口「新竹教育大學」對面，乘甲○○急迫、輕率
    之際，貸予甲○○新臺幣 (下同)1 萬5,000元，約定每10日
    為1期，每期利息3,000元為放款條件，且預先扣除第1 期利
    息3,000 元，實際交付1萬2,000元予甲○○，同時要求甲○○需簽立面額3萬元之本票1張（該本票到期日未載明）作為
    擔保，以此方式收取與原本顯不相當之年息高達900 ％之重
    利（依照法理，利息為使用本金之孳息，無本金即無利息，
    故應以實際取得之款項為計算孳息之本金，即1萬2,000元）
    。該名綽號「阿羅」所屬集團成員並留下丙○○所使用之行
    動電話門號0000000000號予甲○○藉以連絡利息償還事宜，
    而由丙○○向甲○○與其友人乙○○陸續收取上揭借款之利
    息。
二、甲○○復因急需用錢而撥打行動電話門號0000000000號聯絡
    丙○○，丙○○再與綽號「阿羅」所屬集團成員承前開重利
    犯意聯絡，於98年11月間某日在新竹市○○路上，乘甲○○
    急迫之際，由丙○○借款1萬元予甲○○，實際交付7,000元
    予甲○○，雙方並約定上開第一次及本次之借款利息合併，
    以10日為1期，每期收取3,750元利息，同時要求甲○○需簽
    立面額2 萬元之本票1 張（該本票到期日未載明）作為擔保
    ，以此方式收取與原本顯不相當之年息高達710 ％之重利（
    依照法理，利息為使用本金之孳息，無本金即無利息，故應
    以實際取得之款項為計算孳息之本金，且本次之本金應連同
    第一次之本金合併計算，即1 萬2,000 元加上7,000 元共計
    1 萬9,000 元）。
三、嗣甲○○因遲延償還上開利息，丙○○與綽號「阿羅」所屬
    集團成員為向甲○○與其友人乙○○催討上開債務，竟共同
    基於恐嚇危害安全之犯意聯絡，陸續於99年1、2月間，以丙○○上揭使用之行動電話門號0000000000號傳送簡訊內容為
    「林大哥該給你方便的我都給你了結果你現在卻這樣耍我那
    我只好交給公司去處理了你的事我不管了你自己好好保重別
    因為你害到自己家人」、「甲○○：你以為閃就不用還款了
    嗎？記得要躲好，不然我會讓你永生難忘，還有身體要保重
    ，因為你還沒還錢。」等加害生命、身體之事至甲○○所使
    用之行動電話；以及於99年1 月20日、同年1月21日、同年2
    月23日，以行動電話門號0000000000號、0000000000號傳送
    簡訊內容為「曾小姐，沒有能力就不要擔保林先生的帳，現
    在連你也會出事，好好保重。《融資公司》」、「曾小姐：
    請妳轉告甲○○，以為閃就不用還款了嗎？妳也要好好保護
    他，記得要他躲好，不然我會讓他永生難忘，還有身體要保
    重，因為他還沒還錢。」、「提醒妳，這幾天最好不要和林
    先生在一起，要不然他被修理，你也會受遭殃。《經理》」
    等加害生命、身體之事至曾佳諭所使用之行動電話，使甲○○與乙○○因而心生畏懼。嗣甲○○無力償還利息，遂報警
    究辦，經警於99年2月24日下午1時30分許，在新竹市○○路
    與明湖路口查獲前來收帳之丙○○，並當場扣得甲○○所簽
    立之上開本票2紙，始查獲上情。
四、案經新竹市警察局第三分局報告臺灣新竹地方法院檢察署檢
    察官偵查起訴。
    理    由
一、程序部分：
    按除被告所犯為死刑、無期徒刑、最輕本刑為3 年以上有期
    徒刑之罪或高等法院管轄第一審案件者外，於前條第1 項程
    序進行中，被告先就被訴事實為有罪之陳述時，審判長得告
    知被告簡式審判程序之旨，並聽取當事人、代理人、辯護人
    及輔佐人之意見後，裁定進行簡式審判程序，刑事訴訟法第
    273條之1第1 項定有明文。本件被告丙○○所犯係死刑、無
    期徒刑、最輕本刑為3 年以上有期徒刑以外之罪，其於準備
    程序中就被訴事實為有罪之陳述，經告知簡式審判程序之旨
    ，並聽取公訴人及被告丙○○之意見後，本院認為適宜進行
    簡式審判程序，合先敘明。
二、認定被告丙○○犯行所憑之各項證據：
（一）被告丙○○於警詢、偵查中之供述及於本院準備程序、簡
      式審判程序時之自白。其稱：伊於98年8、9月間受雇於年
      約40歲、綽號「阿羅」男子所屬之地下錢莊，並不知道綽
      號「阿羅」之真實姓名，連同伊共有5 個成年男子，有人
      負責收錢、有人負責催款，伊負責收款，伊曾交給被害人
      甲○○款項，且於99年1、2月間傳送1 通恐嚇簡訊給被害
      人甲○○，行動電話門號0000000000號係綽號「阿羅」男
      子交給伊使用，至於門號0000000000號、0000000000號、
      0000000000號並不是伊所使用，另伊曾持被害人甲○○所
      簽立之本票向被害人乙○○收利息，後來地下錢莊的人都
      跑光了，現已找不到人等語（見偵查卷第5 至10、31、32
      、65至67頁，本院卷第20、24至26頁）。
（二）證人即被害人甲○○於警詢、偵查中及本院準備程序、簡
      式審判程序時之證稱：他因積欠貨款及薪資急需用錢周轉
      ，見自由時報上登載借款廣告而撥打廣告上之行動電話門
      號0000000000號後，對方指示須再撥打行動電話門號0000
      000000號聯絡，然後於98年10月間在新竹市○○路與南大
      路口與1 名真實姓名年籍均不詳之成年男子借了1萬5,000
      元，實際拿1 萬2,000元，有簽本票，每期利息3,000元，
      10日收取1次交給綽號「阿國」之男子；第2次借款係於98
      年11月間，在新竹市○○路上向綽號「阿國」之男子借了
      1萬元，實際拿7,000元，有簽本票，利息是每10日給2,00
      0 元，亦是由綽號「阿國」之男子收取，後來他於98年12
      月18日工作摔傷住院，沒有按期支付利息，於99年1、2月
      間就收到恐嚇簡訊，是由行動電話門號0000000000號所發
      出，他向綽號「阿國」之男子說明，對方後來同意將2 次
      借款利息合併減為3,750 元，他再請友人黃佳瑜幫忙代付
      利息3 次，後來無力繳交利息，對方便傳簡訊恐嚇友人黃
      佳瑜及他，他感到害怕因而報警處理，經警提示照片後，
      綽號「阿國」之男子即為被告丙○○等語（見偵查卷第12
      至15、36至38頁，本院卷第20、24至26頁）。
（三）證人即被害人乙○○於警詢、偵查中之證稱：其友人甲○○於98年11月底因受傷行動不便，無法工作致收入有問題
      ，無法繳納積欠地下錢莊之利息，所以她出面幫忙支付利
      息，她不知道利息怎麼算，就請綽號「阿國」之男子算好
      告訴她，綽號「阿國」之男子說友人甲○○借了1萬5,000
      元、1 萬元，共計2萬5,000元，利息是每10日收取，去掉
      尾數後，利息為3,750元，所以她第1 次支付利息3,750元
      ，第2次因有延期，所以2期一起支付算6,000元，第3次因
      手邊只有3,000元，綽號「阿國」之男子就先拿3,000元，
      剩餘款項則記帳，而當她幫友人甲○○接洽延期給付利息
      期間，有收到署名「經理」、「阿國的經理」、「融資公
      司」等3 通之恐嚇簡訊，警告她告知友人甲○○還錢，如
      不還錢，連同她也會出事等情，她感到害怕後報警處理，
      經警提示照片後，綽號「阿國」之男子即為被告丙○○等
      語（見偵查卷第16至18、37、38頁）。
（四）扣案之被害人甲○○所簽發之本票2 紙（保管字號：99年
      度院保管字第464 號，見本院卷第12頁）：佐證被害人甲○○向被告丙○○借款後，須簽下本票供做借款擔保之事
      實。
（五）新竹市警察局第三分局99年2 月24日扣押筆錄、扣押物品
      目錄表、扣押物品清單各1份、甲○○所簽發之本票影本2
      紙等（見偵查卷第20至23、25頁）：佐證自被告丙○○身
      上查扣之本票2紙係被害人甲○○所簽立之事實。
（六）行動電話門號0000000000號與0000000000號之雙向通聯紀
      錄各1 份（見偵查卷第45至50、51至55頁）：佐證被害人
      甲○○與被告丙○○自98年12月15日至同年月31日間有通
      聯之事實。
（七）行動電話簡訊內容照片9張及簡訊內容1份（見偵查卷第57
      至61、62、63頁）：佐證被害人甲○○、乙○○接獲行動
      電話恐嚇簡訊內容之事實。
（八）綜上，本案被告丙○○之犯行明確，均應依法予以論科。
三、論罪科刑：
（一）論罪：按本件被害人即借款人甲○○，因一時經濟困難需
      錢週轉而向被告丙○○及所屬綽號「阿羅」等地下錢莊成
      員借款2 次，而依被告丙○○及所屬綽號「阿羅」等地下
      錢莊成員收取利息之計息方式，年利率分別為900 ％、71
      0 ％，短時間內利息金額即高於貸款本金及民法第205 條
      所定之法定最高利率，益見被告丙○○與所屬綽號「阿羅
      」等地下錢莊成員乃乘係被害人甲○○急迫而貸與金錢，
      預設苛刻之重利條件，藉以取得與原本顯不相當之重利，
      是核被告丙○○與所屬綽號「阿羅」等地下錢莊成員於犯
      罪事實欄一、二所為，均係犯刑法第344 條重利罪。又被
      告丙○○與綽號「阿羅」等所屬地下錢莊成員復對被害人
      甲○○、乙○○等人以傳送加害生命、身體之簡訊方式加
      以恐嚇，致被害人甲○○、乙○○等人因而心生畏懼，故
      核被告丙○○與所屬地下錢莊成員於犯罪事實欄三所為，
      係犯刑法第305 條之恐嚇危害安全罪。次第：
  １、共同正犯：被告丙○○與綽號「阿羅」等所屬之地下錢莊
      成員就上開重利犯行及恐嚇危害安全犯行間，均有犯意聯
      絡及行為分擔，均應論以共同正犯。
  ２、接續犯：按數行為於同時同地或密切接近之時地實施，侵
      害同一之法益，各行為之獨立性極為薄弱，依一般社會健
      全觀念在時間差距上，難以強行分開，在刑法評價上，以
      視為數個舉動之接續施行，合為包括之一行為予以評價，
      較為合理，即透過對於同一法益之同種類侵害行為繼續不
      間斷之實行，業已稀釋個別行為之獨立性，致使刑法評價
      時將之視為單一、整體之犯罪行為，而應論以接續犯，此
      有最高法院86年臺上字第3295號判例意旨可資參照。是被
      告丙○○與綽號「阿羅」等所屬地下錢莊成員對被害人甲○○、乙○○等人所犯之數次恐嚇危害安全犯行，其犯意
      單一、時間緊接，應論以接續犯。
  ３、想像競合犯：又被告丙○○與綽號「阿羅」等所屬地下錢
      莊成員係以一行為而同時對被害人甲○○、乙○○等人成
      立恐嚇危害犯行，乃係一行為而觸犯數罪名，為同種想像
      競合犯，應從一重之恐嚇危害安全罪處斷。
  ４、數罪併罰：至被告丙○○就其所犯之2次重利犯行、1次恐
      嚇危害安全犯行，其時間、地點相異，構成要件亦不同，
      顯係基於各別犯意所為，自應分別論罪，併合處罰。
（二）量刑：爰審酌被告丙○○前無刑事紀錄，有臺灣高等法院
      被告前案紀錄表、臺灣新竹地方法院檢察署刑案資料查註
      紀錄表各1 份在卷可據，足徵被告丙○○素行尚可。然其
      明知被害人丙○○處於經濟窘困之急迫情形下，竟受綽號
      「阿羅」所屬地下錢莊雇用而向被害人丙○○收取與原本
      顯不相當之高比率年息，侵害被害人甲○○之財產利益，
      且於被害人甲○○無力償還本金及利息後，竟與綽號「阿
      羅」等所屬地下錢莊成員分別對於被害人甲○○、乙○○
      以加害生命、身體之行動電話簡訊恐嚇方式，迫使被害人
      甲○○、乙○○等人心生畏懼，對社會治安之危害非輕，
      所為實不足取，惟念其犯罪之動機、目的、手段、智識程
      度、參與之程度，及犯後坦承犯行、態度尚佳等一切情狀
      ，分別量處如主文所示之刑，併定其應執行之刑及各易科
      罰金之折算標準，以示懲儆。
（三）緩刑：末查，被告丙○○未曾因故意犯罪受有期徒刑以上
      刑之宣告，有臺灣高等法院被告前案紀錄表1 份附卷可稽
      。其因一時失慮，致罹刑典，經此偵查科刑之教訓，當已
      知所警惕，信無再犯之虞，且被害人甲○○於本院簡式審
      判程序中均當庭表示願原諒被告丙○○等語（見本院卷第
      20、26頁），而被告丙○○亦表示願捐款1萬5,000元予慈
      善單位，並於99年7 月30日捐款1萬5,000元予財團法人喜
      憨兒社會福利基金會新竹分事務所等情，此有郵政劃撥儲
      金存款收據1 紙在卷可稽（見本院卷第27頁），顯見被告
      丙○○確有悔悟之心；況被告丙○○目前已有正當職業，
      本院因認前所宣告之刑，以暫不執行為適當，爰依刑法第
      74條第1項第1款之規定，併予宣告緩刑2年，以啟自新。
（四）不予沒收之說明：扣案之被害人甲○○立之面額3萬元、2
      萬元之本票各1張（保管字號：99年度院保管字第464號，
      扣押物品清單見本院卷第12頁），均非屬被告丙○○所有
      之物，且為被害人甲○○與被告丙○○所屬地下錢莊間之
      借款債務證明，亦為民事法律關係之重要證物，非屬必要
      沒收之物，爰均不另為沒收之宣告，附此敘明。
據上論斷，應依刑事訴訟法第273條之1 第1項、第299條第1項前
段，刑法第28條、第305 條、第344 條、第51條第5 款、第41條
第1 項前段、第2 項、第74條第1 項第1 款，刑法施行法第1 條
之1 第1 項、第2 項前段，判決如主文。
本案經檢察官洪期榮到庭執行職務。
中    華    民    國    99    年    8     月    11    日
                    刑事第九庭法  官    劉兆菊
以上正本證明與原本無異。
如不服本判決應於收受本判決後10日內向本院提出上訴書狀，上
訴書狀應敘述具體理由。上訴書狀未敘述上訴理由者，應於上訴
期間屆滿後20日內補提理由書狀於本院「切勿逕送上級法院」。
中    華    民    國    99    年    8     月    11   日
                              書記官    林兆嘉
附錄本案論罪科刑法條：
中華民國刑法第305條
以加害生命、身體、自由、名譽、財產之事，恐嚇他人致生危害
於安全者，處2年以下有期徒刑、拘役或3百元以下罰金。
中華民國刑法第344條
乘他人急迫、輕率或無經驗貸以金錢或其他物品，而取得與原本
顯不相當之重利者，處1年以下有期徒刑、拘役或科或併科1千元
以下罰金。

司法院資訊處製作；財團法人民間司法改革基金會備份。
